臺灣新竹地方法院民事判決　　　　　　100年度審訴字第231號
原　　　告　陳望吉
被　　　告　陳輝三
訴訟代理人　蔡勝雄律師
上列當事人間因妨害名譽案件，原告提起刑事附帶民事訴訟，請
求侵權行為損害賠償，經本院刑事庭裁定（99年度竹簡附民字第
64號）移送前來，本院裁定如下：
    主      文
被告應給付原告新臺幣伍萬元，及自民國98年12月13日起至清償
日止，按年息百分之五計算之利息。
原告其餘之訴駁回。
訴訟費用由被告負擔百分之二，餘由原告負擔。
本判決第一項得假執行，但被告如以新臺幣伍萬元為原告預供擔
保後，得免為假執行。
原告其餘假執行之聲請駁回。
    事實及理由
壹、程序方面：
    按訴狀送達後，原告不得將原訴變更或追加他訴，但擴張或
    減縮應受判決事項之聲明者，不在此限，民事訴訟法第255
    條第1 項第3 款定有明文。本件原告刑事附帶民事訴訟起訴
    時原聲明：被告應給付原告新臺幣（下同）120 萬元，及自
    民國98年12月13日起至清償日止，按年息百分之5 計算之利
    息；嗣於訴訟進行中變更其聲明為：被告應給付原告300 萬
    元，及自民國98年12月13日起至清償日止，按年息百分之5
    計算之利息。經核原告上開訴之變更，係屬單純擴張應受判
    決事項，與上開規定相符，自應准許。
貳、實體方面：
一、原告主張：
（一）被告陳輝三係原告陳望吉之兄，兩造間因土地及房屋糾紛
      ，素有嫌隙，被告經常對原告施以言語暴力，時間長達九
      年以上；詎被告竟於民國98年12月13日上午10時24分許，
      基於妨害原告名譽之意思，在新竹市○區○○街與英明街
      口之「阿榮麵店」外，在不特定人皆可出入得共見共聞之
      上開地點，接續五次以閩南語發音「賤人」、「骯髒」及
      「骯髒人」等貶損他人社會評價之言語公然侮辱原告，足
      以妨害原告之名譽。而被告所涉公然侮辱罪部分，由新竹
      地方法院檢察署檢察官以99年度偵字第795 號聲請簡易判
      決處刑後，業經本院刑事簡易庭以99年度竹簡字第460 號
      判處拘役20日在案，故被告上開侵害原告之行為足以認定
      。又原告具有博士學歷、副教授資格，並獲聘於大專院校
      ，有一定之社會地位，且本件事發時間為週日上午人車繁
      忙之際，又為原告居住逾50年之處，街坊鄰舍皆熟識，被
      告故意羞辱原告人格、名譽於鄰里眾人之間，對原告之侵
      害可謂重大，為此爰依民法第184 條第1 項前段及第195
      條第1 項之規定，提起本件訴訟，並聲明：1.被告應給付
      原告新臺幣（下同）300 萬元，及自民國98年12月13日起
      至清償日止，按年息百分之5 計算之利息。2.訴訟費用由
      被告負擔。3.請准依職權宣告假執行。
（二）被告辯稱事發當日係原告故意不停的以小偷向其挑釁云云
      ，惟查，倘有外人未經允許，擅入住家，會呼喊「小偷」
      乃合理保護自己之本能反應，因原告親眼見被告擅入仁德
      街5 號內停留逾2 分鐘，為要引起「阿榮麵店」老闆注意
      ，恐被告採取不智之舉或原告遭遇不測時有人搭救所為，
      況查，在被告離開後，原告即刻進入仁德街5 號內，見廁
      所地面瓷磚有一灘溫熱尿液。故原告所辯，顯係卸責之詞
      ，不足為採。
（三）又被告辯稱無力負擔原告主張之高額賠償云云，亦係推脫
      之詞。查被告向原告鄰居宣稱擁有數台房車及超過五間房
      產，在新竹市○○街219 巷5 號1 樓及2 樓、新竹市○○
      街219 巷22號4 樓之公寓等三房產，皆以其兒子或媳婦名
      義購置後再出租，其租金全為被告所收取，其中上開5 號
      1 樓房屋，現租給賣魚貨的，其租金由房客直接匯入被告
      郵局帳戶。倘被告真無現金，亦可將被告個人擁有的土地
      抵償之。
二、被告則以：
（一）就原告起訴主張被告所涉辱罵乙節，當日係被告原在仁德
      街1-1號自己所有之房屋騎樓清掃垃圾，原告當時則站在
      對街的麵店騎樓下，因原告一直不停辱罵被告「小偷」，
      後更接近被告一再以：「你再罵…」等類似言詞向被告挑
      釁，致被告因一時激憤而爆粗口，被告並非有意辱罵原告
      ，被告事後對此過程亦深感懊悔，先前於刑事偵查、調解
      及審理程序中亦主動表示願向原告當面道歉，以求原告寬
      宥，並維兄弟情誼，惜仍一再遭原告拒絕，或要求至少須
      賠償其100 萬元之損害，然此和解條件實非被告能力所能
      負擔，並非被告無意與原告和解。
（二）原告雖曾受高等教育，然其並未曾上過班，其日常生活所
      需均仰賴收取先前父親遺產之租金維生，而被告高中畢業
      ，平日依賴妻子幫別人刻章、打鎖以賺取微薄收入及不定
      期收租維生，並無力負擔原告起訴主張之高額賠償，請本
      院衡量兩造之身分地位及經濟狀況，被害人所受損害之程
      度，及加害情節等因素綜合考量，如認被告仍應負賠償責
      任時，酌定合理數額，方能使被告信服。
（三）為此答辯聲明：1.原告之訴駁回。2.訴訟費用由原告負擔
      。3.如受不利之判決，被告願供擔保請准免為假執行之宣
      告。
三、得心證之理由：
（一）原告主張被告於上開時、地，公然以「賤人、骯髒、骯髒
      人」之語侮辱原告乙節，有本院刑事庭99年度竹簡字第46
      0 號之刑事有罪判決書附卷可稽，且為被告所不爭執，亦
      有本院100年11月1日言詞辯論筆錄為憑，自堪認原告上開
      之主張為真實。
（二）按因故意或過失，不法侵害他人之權利者，負損害賠償責
      任，民法第184條第1項前段定有明文。又不法侵害他人之
      身體、健康、名譽、自由、信用、隱私、貞操，或不法侵
      害其他人格法益而情節重大者，被害人雖非財產上之損害
      ，亦得請求賠償相當之金額，同法第195 條第1 項前段亦
      有明定。本件被告以上開穢語公然侮辱原告，自足使人他
      聽聞後對於原告之為人有所誤解或錯誤觀感，係屬對原告
      人格、名譽之指責，客觀上係屬足以使人感受輕蔑及難堪
      之侮辱性言詞，自足以貶抑、影響社會上對原告個人人格
      特質之評價，是被告上開行為，自屬侵害原告名譽權之行
      為，且與原告所受精神上痛苦之損害結果，實有相當因果
      關係。至被告以原告先誣其為小偷挑釁，致其一時激憤難
      當而爆粗口為辯，惟查被告所辯，係屬行為動機之抗辯，
      於侵權行為要件該當與否之判斷，不生影響，是被告既有
      為原告所指之侵害權利之行為，則原告主張被告應對其負
      精神慰撫金之賠償責任，核屬有據。
（三）次按名譽被侵害者，關於非財產上之損害，加害人雖亦負
      賠償責任，但以相當之金額為限，民法第195條第1項定有
      明文，所謂相當，自應以實際加害情形與其名譽影響是否
      重大，及被害者之身分地位與加害人經濟狀況等關係定之
      （最高法院47年台上字第1221號判例要旨參照）。又慰藉
      金係以精神上所受無形之痛苦為準，非如財產損失之有價
      額可以計算，究竟如何始認為相當，自應審酌被害人及加
      害人之地位、家況、並被害人所受痛苦之程度、與其家屬
      之關係暨其他一切情事，定其數額（最高法院51年台上字
      第223 號判例意旨參照）。至於對被害人名譽影響重大與
      否，應以客觀之社會價值衡量，不得專以受害人主觀之感
      受為斷。查，被告於上開時地以前揭言詞辱罵原告，而該
      言詞內容客觀上足以貶抑原告人格及社會評價，已如上述
      ，則原告之名譽受損，自受有相當之精神及身心上之痛苦
      ，原告據以向被告請求賠償精神慰撫金，並無不當。經本
      院審酌原告具教育部審定之副教授資格，有原告提出之副
      教授證書（副字第二二三八五號）在卷為憑，又取得國立
      清華大學輻射生物研究所碩、博士學位，曾任多所大專院
      校教職及生物醫藥相關公司之研發等技術人員，復有明新
      科技大學聘書為佐，目前每月收入約8 至9 萬元；而被告
      係高中畢業學歷，目前為臨時工，平均月收入約1 萬餘元
      ，業經被告陳述在卷（見100 年11月1 日言詞辯論筆錄）
      ；並經本院依職權調閱載有兩造之稅務電子閘門財產所得
      調件明細表，查知兩造均擁有多筆公同共有或單獨所有之
      不動產明確；本院審酌兩造間素有嫌隙、相處不睦，及被
      告為上開辱罵行為之地點、原告名譽被侵害之程度，暨衡
      量兩造之身分、地位、經濟能力、行為情狀等一切實際情
      況，認原告請求之精神慰撫金，實屬過高，應予酌減為5
      萬元，方為公允。
（四）從而，原告依據侵權行為損害賠償之法律關係，請求被告
      賠償其損害，於5 萬元範圍內，為有理由，應予准許；超
      過此部分之請求，則無理由，應予以駁回。
四、本件原告勝訴部分為所命給付之金額係未逾50萬元之判決，
    爰依民事訴訟法第389條第1項第5款規定，依職權宣告假執
    行。
五、本件事證已臻明確，兩造其餘之攻擊防禦方法及立證，或與
    本件之爭點無涉，或與判決之結果不生影響，爰無庸一一論
    列，附此敘明。
六、據上論結，本件原告之訴為一部有理由，一部無理由，依民
    事訴訟法第79條、第389 條第1 項第5 款，判決如主文。
中    華    民    國  100     年    11    月    15    日
                  民事第二庭    法    官  彭淑苑
如對本判決上訴，須於判決送達後 20 日內向本院提出上訴狀。
如委任律師提起上訴者，應一併繳納上訴審裁判費。
                                書 記 官  蔡美如
中    華    民    國  100     年    11    月    16    日